臺灣高等法院臺中分院民事判決　　　　　96年度上易字第81號
上　訴　人　久隆汽車貨運股份有限公司
法定代理人　丙○○
上　訴　人　甲○○
　　　　　　　　　　2樓之1
上列二人
訴訟代理人　吳瑞堯律師
複 代理 人　乙○○　住臺中市○○路102號6樓
被 上訴 人　沙鹿鎮公所
法定代理人　丁○○　住同上
訴訟代理人　李松慶律師
複 代理 人　蔡瑞麒律師
上列當事人間損害賠償事件，上訴人對於中華民國95年11月29日
臺灣臺中地方法院95年度訴字第2513號第一審判決提起上訴，本
院於96年5月9日言詞辯論終結，判決如下：
    主  文
上訴駁回。
第二審訴訟費用由上訴人連帶負擔。
    事實及理由
一、被上訴人起訴主張：(1)上訴人甲○○於民國（下同）九十三
　　年九月二十日二十二時四十五分許，駕駛上訴人久隆汽車貨
    運股份有限公司（下稱久隆公司）所有之車號７３２－ＫＢ
    號營業貨櫃曳引車（下稱系爭車輛），行經臺中縣沙鹿鎮○
    ○路由東往西行駛，至近文昌路口時，系爭車輛所附掛ＮＤ
    －Ｙ６號拖車上所裝載機具超高（高度為四‧八公尺），因
    而撞擊該路口前人行陸橋後（下稱文昌陸橋），上訴人甲○
    ○倒車至巨業保養廠前分向島缺口迴轉往中棲路臺中方向行
    駛，行經竹林國小前又撞擊竹林國小前人行陸橋（下稱竹林
    陸橋），造成該二處人行陸橋預力樑結構嚴重受損，經伊送
    請台灣省結構工程技師公會鑑定須予重建，二座人行陸橋毀
    損部分重建費用合計為新台幣（下同）二百六十五萬九千零
    三十三元，扣除折舊後為一百三十九萬九千九百九十六元。
    (2)否認竹林陸橋兩側高度不一，縱該陸橋兩側高度不一致，
    惟均已高於四‧六公尺，是因上訴人甲○○駕駛之系爭車輛
    裝載機具超過規定，已達四‧八公尺，才會無法通過竹林陸
    橋。(3)上訴人甲○○縱僅為靠行司機，上訴人久隆公司仍應
    負民法第一百八十八條之連帶賠償責任，爰依民法第一百八
    十四條、第一百八十八條之規定，向上訴人甲○○及其僱主
    上訴人久隆公司請求連帶賠償上開損害等語。起訴聲明求為
    判決：(一)上訴人應連帶給付被上訴人一百三十九萬九千九百
    九十六元，(二)訴訟費用由上訴人連帶負擔；答辯聲明求為判
    決：如主文所示。
二、上訴人甲○○則以：(1)查臺灣地區各地設置陸橋高度不一，
    一般均須達四‧六公尺之高度，此亦有臺中縣道路管理自治
    條例第四十四、四十六條之規定足資參酌。伊駕駛系爭車輛
    雖載運貨物過高，且未依法申請監理所核發通行證，即通行
    於該道路上，惟僅係屬違反交通法規所規定之高度限制，故
    伊違規而駕駛車輛之行為，僅係應受罰緩之裁處，並非謂伊
    載運貨物超過四‧六公尺之高度，即絕對不能行駛於道路。
    (2)又伊駕駛之系爭車輛，行經中棲路由東向西往沙鹿方向行
    駛，先已順利經過中棲路竹林國小前之竹林陸橋，後通行至
    中棲路與文昌路口時，撞及該路口前之文昌陸橋，遂倒車至
    巨業保養廠前分向島缺口迴轉往中棲路臺中方向，復經過竹
    林陸橋，卻撞及該陸橋之橋底，而造成該二處人行陸橋損壞
    。惟伊因先前行經竹林陸橋時，因可順利通行，因而自是認
    為該陸橋必定超過四‧八公尺，遂放心行駛未為試探性減速
    ，才會撞及竹林陸橋。若上訴人第一次通行時，即撞及竹林
    陸橋而無法通行，則損壞結果必屬輕微，更不會因此而撞及
    文昌陸橋，進而迴車復撞及竹林陸橋。(3)被上訴人未依法於
    竹林陸橋為高度之標示，係屬違反保護他人之法令，伊因無
    法得知該陸橋之實際高度，以致於伊第一次試探性減速通過
    後，因信賴先前順利通行之結果，遂於撞及文昌陸橋後，迴
    車通行至竹林陸橋時，認該陸橋之高度得為系爭貨車所通行
    ，而未為減速，復又撞及竹林陸橋，顯被上訴人亦有與有過
    失之責任等語，資為抗辯。上訴聲明求為判決：(一)原判決廢
    棄。(二)前廢棄部分，被上訴人於第一審之訴及假執行之聲請
    均駁回。(三)第一、二審訴訟費用由被上訴人負擔。
三、上訴人久隆公司則以：否認上訴人甲○○為伊之受僱人，上
    訴人甲○○只是以系爭車輛靠行伊公司，二者間並無僱傭關
    係，且伊並不知悉系爭車輛當日之運送業務，自無須負僱用
    人之連帶賠償責任等語，資為抗辯。上訴聲明求為判決：(一)
    原判決廢棄。(二)前廢棄部分，被上訴人於第一審之訴及假執
    行之聲請均駁回。(三)第一、二審訴訟費用由被上訴人負擔。
四、本件不爭執事項：
(一)、上訴人甲○○於九十三年九月二十日二十二時四十五分駕駛
    上訴人久隆公司所有之系爭車輛，行經中棲路由東往西往沙
    鹿方向行駛至文昌路口時，撞及該路口之文昌陸橋後，遂倒
    車迴轉行經中棲路往臺中方向行駛，又撞及竹林國小前之竹
    林陸橋，造成兩座陸橋毀損。
(二)、上開系爭車輛當日裝載機具高度為四‧八公尺。
(三)、兩處人行陸橋經臺灣省結構工程技師公會鑑定修繕費用合計
    為二百六十五萬九千零三十三元，扣除折舊後為一百三十九
    萬九千九百九十六元。
四、本件爭執事項：
(一)、上訴人久隆公司是否應依民法第一百八十八條之規定負僱用
    人之連帶賠償責任？
(二)、竹林國小前人行陸橋之高度是否未依標準設置，未達四‧六
    公尺？
(三)、被上訴人未於竹林陸橋設置高度限制之標示，被上訴人是否
    應負與有過失之責任？
五、得心證之理由：
(一)、上訴人久隆公司是否應依民法第一百八十八條之規定負僱用
    人之連帶賠償責任？被上訴人則辯稱：上訴人甲○○縱僅為
    上訴人久隆公司之靠行司機，惟上訴人久隆公司仍應負民法
    第一百八十八條之連帶賠償責任等語；上訴人久隆公司主張
    ：上訴人甲○○只是以系爭車輛靠行上訴人久隆公司，二者
    間並無僱傭關係，且上訴人久隆公司並不知悉系爭車輛當日
    之運送業務，自無須負僱用人之連帶賠償責任等語。經查：
(1)、按受僱人因執行職務，不法侵害他人之權利者，由僱用人與
    行為人連帶負損害賠償責任，民法第一百八十八條第一項定
    有明文。又民法第一百八十八條所稱之受僱人，並非僅限於
　　僱傭契約所稱之受僱人，凡客觀上被他人使用為之服務勞務
    而受其監督者均係受僱人，縱使係以事實上之僱用關係，亦
    屬之，且僱用人與受僱人間已否成立書面契約，在所不問（
　　最高法院四十五年台上字第一五九九號、五十七年台上字第
  　一六六三號判例參照）。次按，目前在台灣經營交通事業之
    營利私法人，接受他人靠行（即出資人以該交通公司之名義
    購買車輛，並以該公司名義參加營運），而向該靠行人（即
    出資人）收取費用，以資營運者，比比皆是，此為週知之事
    實。是該靠行之車輛，在外觀上既屬該交通公司所有，乘客
    又無從分辨該車輛是否他人靠行營運者，則乘客於搭乘時，
    祇能從外觀上判斷該車輛係某交通公司所有，該車輛之司機
    即係受僱為該交通公司服勞務。按此種交通企業，既為目前
    台灣社會所盛行之獨特經營型態，則此種交通公司，即應對
    廣大乘客之安全負起法律上之責任。蓋該靠行之車輛，無論
    係由出資人自行駕駛，或招用他人合作駕駛，或出租，在通
    常情形，均為該交通公司所能預見，苟該駕駛人係有權駕駛
    （指非出自偷竊或無權占有後所為之駕駛），在客觀上似應
    認其係為該交通公司服勞務，而應使該交通公司負僱用人之
    責任，方足以保護交易之安全（最高法院七十七年度台上字
    第六六五號判決參照），亦即在行為人之行為具有與執行職
    務有同一外形時，只須客觀事實上受僱用人之選任、監督而
    為其服勞務之人即是，不問其是否訂有僱傭契約、勞務種類
    如何、期間長短，乃至有無報酬，均有民法第一百八十八條
    規定之適用。
(2)、上訴人久隆公司既接受上訴人甲○○以系爭車輛靠行登記為
    上訴人久隆公司所有之名義，縱對系爭車輛並無實質之所有
    權，惟仍須對其所轄之系爭車輛，須負指揮管理責任。因此
    ，系爭車輛登記名義人之上訴人久隆公司，與實際所有權人
    之上訴人甲○○間，已形成監督關係，依上開說明，上訴人
    久隆公司自應就上訴人甲○○駕駛之系爭車輛，於執行職務
    時所為之侵權行為，依民法第一百八十八條之規定負連帶賠
    償之責任，是上訴人久隆公司辯稱，伊非上訴人甲○○之僱
    用人云云，委不足取。
(二)、竹林國小前之竹林陸橋之高度是否未依標準設置，未達四‧
    六公尺？被上訴人則辯稱：否認竹林陸橋兩側高度不一；縱
    該陸橋兩側高度不一致，惟均已高於四‧六公尺，是因上訴
    人甲○○駕駛之系爭車輛裝載機具超過規定，已達四‧八公
    尺，才會無法通過竹林陸橋等語；上訴人主張：竹林陸橋底
    部不平整，距離地面之高度兩側不一致，上訴人甲○○駕駛
    之系爭車輛，先已順利經過竹林陸橋，後通行至中棲路與文
    昌路口時，撞及該路口前之文昌陸橋，遂倒車迴轉反方向通
    行時卻無法通過竹林陸橋，足見竹林陸橋高度未達四‧六公
    尺，才會導致上訴人甲○○反方向通行時撞到該竹林陸橋底
    部等語。經查：
(1)、按貨車之裝載，應依下列規定：‧‧‧四、裝載貨物高度自
    地面算起，大型車不得超過四公尺，小型車不得超過二‧八
    五公尺‧‧‧。又貨車裝載整體物品有下列情形之一者，應
    填具申請書，繪製裝載圖，向起運地或車籍所在地公路監理
    機關申請核發臨時通行證，憑證行駛：一、裝載整體物品之
    長度、高度、寬度超過前條之規定者‧‧‧，道路交通安全
    規則第七十九條第一項第四款、第八十條第一項第一款分別
    定有明文。
(2)、上訴人甲○○辯稱竹林陸橋兩側高度不一致，且未達四‧六
    公尺乙節，均為被上訴人所否認，且上訴人甲○○就其上開
    所辯事項，並未舉證以實其說，自不為其有利之認定。再者
    ，本件事故之發生係因上訴人甲○○所駕駛之系爭車輛，於
    其附掛之拖車裝載機具高度超高所致，此業經到場處理之員
    警會同上訴人甲○○丈量事故當時由地面丈量至最高點共四
    ‧八米，且由貨櫃頂點至物件頂點亦有八十九公分，顯見事
    故當時其裝載機具高度為四‧八公尺，有照片四幀、道路交
    通事故處理紀錄登記簿、臺中縣警察局清水分局光華派出所
    之訊問筆錄影本附卷可憑（見原審卷第一三三頁以下、第一
    五０頁以下）。是上訴人甲○○駕駛系爭車輛之裝載機具，
    其高度既為四‧八公尺，依上開規定，應於裝載時，即填具
    申請書，繪製裝載圖，向公路監理機關申請核發臨時通行證
    ，以憑證行駛，俾確保交通行駛之安全，惟查上訴人甲○○
    駕駛之系爭車輛，並未向公路監理機關申請核發臨時通行證
    ，此為上訴人所自認（見本院卷第四十六頁），足認上訴人
    甲○○駕駛系爭車輛顯然違反道路交通安全規則之規定，亦
    堪認定。故不論竹林陸橋之設置高度為四‧六公尺，抑或未
    達四‧六公尺，因上訴人甲○○所駕駛之系爭車輛，裝載機
    具之高度經丈量為四‧八公尺，則行經該處竹林陸橋，仍必
    然會發生撞擊陸橋底部之情形，顯見上訴人甲○○此部分抗
    辯，亦非可採。
(三)、被上訴人未於竹林陸橋設置高度限制之標示，被上訴人是否
    應負與有過失責任？被上訴人則辯稱：並無過失等語；上訴
    人主張：被上訴人未依法於竹林陸橋為高度之標示，上訴人
    因無法得知該陸橋之實際高度，以致於上訴人甲○○第一次
    試探性減速通過後，因信賴先前順利通行之結果，遂於撞及
    文昌陸橋後，迴車通行至竹林陸橋時，認該陸橋之高度得為
    系爭貨車所通行，而未為減速，復又撞及竹林路橋，顯被上
    訴人亦有與有過失之責任等語。經查：
(1)、按損害之發生或擴大，被害人與有過失者，法院得減輕賠償
    金額，或免除之。重大之損害原因，為債務人所不及知，而
    被害人不預促其注意或怠於避免或減少損害者，為與有過失
    ，民法第二百十七條第一、二項定有明文。又所謂被害人與
    有過失，須被害人之行為助成損害之發生或擴大，就結果之
    發生為共同原因之一，行為與結果有相當因果關係，始足當
    之。倘被害人之行為與結果之發生並無相當因果關係，尚不
    能僅以其有過失，即認有過失相抵原則之適用（最高法院九
    十二年度台上字第四三一號判決參照）。
(2)、上訴人甲○○主張其駕駛之系爭車輛，於行經中棲路由東向
    西往沙鹿方向行駛，先前已順利經過竹林陸橋，後通行至中
    棲路與文昌路口時，於撞及該路口前之文昌陸橋後，遂倒車
    至巨業保養廠前分向島缺口迴轉，至中棲路往臺中方向，復
    經過竹林陸橋，卻撞及該陸橋之橋底，而造成該二處人行陸
    橋損壞等語，且上訴人甲○○於臺中縣警察局清水分局光華
    派出所受訊問時，亦陳稱：「（問：車禍經過情形如何發生
    〈請詳述〉？）肇事前我駕駛營業貨櫃曳引車（車頭７３２
    －ＫＢ、貨櫃板架ＮＤ－Ｙ６）行駛中棲路由沙鹿往臺中市
    方向行駛，當時我是行駛中棲路第三車道（外側車道），我
    所駕車輛貨櫃板架上裝載塑膠射出成型機【貨櫃最高點第五
    輪處：由地面丈量至最高點共四‧八米（貨櫃頂點至物件頂
    點八十九公分；已包含在四‧八米）】超高，行駛至中棲路
    三０一號竹林國小時，因疏忽裝載貨櫃超高，故發生貨櫃物
    件超高部分撞上人行天橋。」、「（問：你駕駛營業貨櫃曳
    引車（車頭７３２－ＫＢ、貨櫃板架ＮＤ－Ｙ６）行經其他
    路段天橋時，是否也有撞損情形？）有。就在沙鹿鎮○○路
    與文昌街人行天橋也有撞損天橋外沿。」、「（問：中棲路
    與文昌街人行天橋受損情形如何？你後來作何處置？）下沿
    水泥有剝落、底部鋼筋有些外裸。後來我倒車至巨業保養廠
    前分向島缺口迴轉，想找個適合停車的地點，沒走多遠就撞
    到中棲路三０一號前竹林國小人行天橋。」等語（見原審卷
    第一五二頁），足見上訴人甲○○駕駛之系爭車輛，於行經
    中棲路往沙鹿方向行駛時，已順利經過竹林國小前之竹林陸
    橋，惟於通行至文昌路口時，即撞及該路口前之文昌陸橋，
    遂倒車迴轉至中棲路上往臺中方向，復再通過竹林陸橋時，
    另再撞及該陸橋之橋底，而造成二處人行陸橋損壞等情，堪
    以認定。
(3)、再查，上訴人甲○○於駕駛系爭車輛時，明知裝載於貨櫃板
    架上裝載之機具超過限制高度，業已違反道路交通安全規則
    之規定，已如前述，且其雖於第一次行經竹林陸橋時，既知
    應為試探性之減速而得以順利通過，則於行經文昌陸橋時，
    仍應小心駕駛，並注意貨櫃板架上裝載之機具是否超過文昌
    陸橋之高度，竟疏忽未予注意文昌陸橋上掛有限制高度之標
    誌四‧四公尺（經實際丈量為四‧六五公尺，見原審卷第五
    十四、四十九頁），復未試探性減速，而逕行強行通過，導
    致文昌陸橋損壞，自有過失。又上訴人甲○○明知系爭車輛
    裝載之機具，撞及文昌陸橋後，倒車迴轉至中棲路上往臺中
    方向，再行經竹林陸橋時，更應小心謹慎，惟上訴人甲○○
    辯稱因誤認先前順利通行竹林陸橋後，至文昌陸橋再迴車通
    行至竹林陸橋時，自認該陸橋之高度得為通行，未為減速通
    過而撞及竹林陸橋（見本院卷第四十六頁），依上開說明，
    上訴人甲○○之行為顯係助成損害之發生或擴大，此與被上
    訴人有無於竹林陸橋上懸掛高度限制標誌之行為，並無相當
    因果關係，因而上訴人尚不能僅以被上訴人未於竹林陸橋懸
    掛高度限制標誌之行為，即認定其有過失，而主張過失相抵
    ，是上訴人此部分之主張，尚非可採。
六、綜上所述，上訴人甲○○駕駛系爭車輛自應注意遵守上開規
    定，而未注意，以致肇事，其行為自有過失，其過失行為與
    損害結果並有相當因果關係。又系爭車輛登記名義人之上訴
    人久隆公司與實際所有權人之上訴人甲○○之間，已形成監
    督關係，上訴人久隆公司自應就上訴人甲○○駕駛之系爭車
    輛時，於其執行職務時所為之侵權行為，依民法第一百八十
    八條之規定負連帶賠償之責任，故被上訴人依民法第一百八
    十四條、第一百八十八條之規定，請求上訴人等二人連帶賠
    償一百三十九萬九千九百九十六元，依法有據。是則原審判
    命上訴人如數連帶給付，於法並無違誤，上訴意旨指摘原判
    決此不當，求予廢棄改判，為無理由，應予駁回其上訴。
七、據上論結，本件上訴為無理由，依民事訴訟法第四百四十九
    條第一項、第八十五條第二項，判決如主文。
中　　華　　民　　國　　96　　年　　5 　　月　　23　　日
                  民事第六庭    審判長法　官  袁再興
　　　　　　　　　　　      　　　　　法　官  吳惠郁
　　　　　　　　　　　      　　　　　法　官  盧江陽
以上正本係照原本作成。
均不得上訴。
                                      書記官  陳玫伶
中　　華　　民　　國　　96　　年　　5 　　月　　23　　日
                                                      Ｍ
